【裁判字號】    89,上易,4458
【裁判日期】    891020
【裁判案由】    偽造文書
【裁判全文】
臺灣高等法院刑事判決                          八十九年度上易字第四四五八號
    上  訴  人
    即  自訴人  戊○○○股份有限公司
    代  表  人  丁○○
    自訴代理人  甲○○
    被      告  丙○○
                乙○○
右上訴人因被告偽造文書案件，不服臺灣板橋地方法院八十八年度自字第四八五號，
中華民國八十九年十月二十日第一審判決，提起上訴，本院判決如左：
    主  文
上訴駁回。
    理  由
一、自訴意旨略以：被告丙○○、乙○○與自訴人係客戶關係，被告等意圖持生意來
    往客票向台灣省合作金庫辦理票貼之便，竟擅自偽刻自訴人戊○○○股份有限公
    司印章加蓋背書於支票上（其中一紙支票係付款人誠泰銀行台中分行、發票日八
    十八年四月十日、發票人李茂串、面額新臺幣五十萬四元，另一紙支票係付款人
    安泰商業銀行民權分行、發票人李文桂、發票日八十八年四月三十日、面額十一
    萬元），交付案外人台灣省合作金庫，不法損害於自訴人，經台灣省合作金庫向
    台灣台中地方法院聲請支付命令，自訴人始發覺上情，因認被告丙○○、乙○○
    涉犯刑法第二百十七條之偽造印章、印文罪及第二百十六條、第二百十條之行使
    偽造文書罪嫌等語。
二、按犯罪事實應依證據認定之，無證據不得推定其犯罪事實；又不能證明被告犯罪
    者，應諭知被告無罪之判決，刑事訴訟法第一百五十四條、第三百零一條第一項
    前段分別定有明文；又認定不利於被告之事實，須依積極證據，苟積極證據不足
    為不利於被告事實之認定時，即應為有利於被告之認定，更不必有何有利之證據
    。而此所謂之證據，須確能為被告有罪之證明，而無瑕疵可指者，始足當之；其
    為訴訟上之證明，則須至任何之一般人均認其為真正，而無所懷疑之程度，最高
    法院三十年上字第八一六號、六十九年度台上字第四九一三號、七十六年度台上
    字第四九八六號判例可資參酌。
三、自訴人認被告丙○○、乙○○涉有偽造印章、印文及行使偽造文書罪嫌，無非係
    以上開支票影本、退票理由單各二紙、台灣台中地方法院支付命令一件、存證信
    函影本一件、自訴人持有經自訴人背書之支票影本三紙為其論據。本件被告丙○○經合法通知未到庭陳述，經訊之被告乙○○堅決否認有何偽造印章、印文犯行
    ，辯稱：上開二紙支票係自訴人代表人丁○○郵寄與伊收受，自訴人公司背書章
    並非伊刻製、蓋用，伊收到支票時就有自訴人公司背書章，又被告丙○○並未經
    手上開二紙支票，丙○○並不知情等語。
四、經查：
（一）被告丙○○經合法傳喚雖未到庭陳述，惟依被告乙○○於原審供稱：上開支票
      係自訴人與伊換票、貼現，丙○○並未經手等語，與原審自訴代理人陳稱：與
      乙○○有金錢往來，曾借用乙○○帳戶貼現，與丙○○並無任何關係等語（參
      原審八十九年五月二日訊問筆錄），相互以觀，足認被告乙○○所稱：被告丙○○並未經手前開二紙支票，並不知情一節，應為真實可採。
（二）自訴人於原審指稱上開發票人李茂串之支票雖係由李茂串之妻即自訴人代表人
      丁○○代為簽發郵寄給被告乙○○，惟支票背面並無以自訴人公司之名義背書
      ，另上開發票人李文桂之支票並非自訴人抑或丁○○、李茂串交付予被告乙○○，更未在該支票背面以自訴人公司之名義背書，伊等並不認識李文桂等語，
      惟為被告乙○○所堅決否認，並辯稱上開二紙支票均係丁○○郵寄給伊換票、
      貼現，伊收到支票時即有自訴人公司背書章，伊並未偽造自訴人印章、印文等
      語。查被告乙○○經原審送請法務部調查局為其進行測謊鑑定後，鑑定結果為
      「（一）其收到系爭之貳張支票背後即有榮順印章；（二）其未偽刻榮順印章
      ；（三）其未蓋榮順印章於系爭之貳張支票背後。經測試無情緒波動之反應，
      研判未說謊。」，此有法務部調查局八十九年九月十五日（８９）陸（三）0
      0000000號鑑定通知書一紙在卷可稽，顯見被告乙○○前開辯詞尚非無
      據，應堪採信。
（三）自訴人雖提出該公司持有之支票影本三紙，以該公司所使用之背書章與上開二
      紙支票背面之自訴人公司背書章字體、樣式不同，作為指述被告涉犯偽造印章
      印文罪之依據。然，同一家公司未必僅使用一個印章，尚難以此即認上開二紙
      支票背面之印文確係偽造。況且，台灣省合作金庫於八十八年五月間持上開發
      票人李文桂之支票，向台灣台中地方法院聲請對債務人即本件自訴人核發支付
      命令，台灣台中地方法院於八十八年五月十八日依法核發支付命令，嗣於同年
      五月二十五日送達於自訴人收受，因自訴人未提出異議，該支付命令即告確定
      ，此有台灣台中地方法院八十八年度促字第三Ｏ八五二號案卷影本一宗在卷可
      稽。倘若該紙發票人李文桂之支票並非自訴人交付予被告乙○○，且自訴人亦
      未在支票背面背書，該背書章係偽造，則自訴人理應對該支付命令聲明異議，
      豈會於收受該支付命令後未為任何表示，任該支付命令確定？是上開二紙支票
      背面之印章、印文就否為他人所偽造，實有可疑。由此可見被告乙○○辯稱：
      上開發票人李文桂之支票亦係自訴人郵寄交付，伊收到時就有自訴人背書一節
      ，尚屬有據。
（四）被告乙○○另提出付款人誠泰銀行台中分行、發票人李茂串、發票日八十八年
      二月二十八日、面額二十五萬一千二百元之已獲兌現支票影本一紙在卷，辯稱
      ：該紙支票亦係自訴人郵寄予伊，背面同樣有自訴人公司背書之印章等語。經
      原審提示該支票予自訴代理人李茂串檢視，其陳稱該支票係其交付被告乙○○
      無誤（參原審八十九年五月二日訊問筆錄），經向誠泰銀行台中分行調取該紙
      支票之正反面影本，其背面確有自訴人之背書，且該背書印文與前揭二紙支票
      背面之背書章字體、樣式均相同，此有誠泰商業銀行八十九年二月九日誠泰銀
      台中字第八九００一四號函及隨函檢送之支票正反面影本一件在卷可稽，則前
      揭二紙支票背面之自訴人背書印文是否為偽造，亦非無疑。
（五）按金融業務之「票貼」須就票貼之票據附同發票始得票貼，被告為辦理票貼即
      應有發票，本院向合作金庫調取被告乙○○辦理李文桂、李茂串為發票人支票
      票貼所附發票，就其中李茂串為發票人，金額五十萬四千元之支票，及李文桂
      為發票人，金額十一萬元之支票，分別有八十七年十一月二十一日、八十八年
      一月二十八日之統一發票，而統一發票上買受人均係自訴人，足稽二者間確有
      商業交易行為，此有合作金庫銀行新莊分行九十年二月二日（九０）合金東莊
      總字第六０六號函文暨票據明細表、統一發票、支票、存款不足退票單等影本
      在卷可按，則自訴代理人於本院陳訴稱自訴人與被告乙○○間未有生意往來等
      情，即有所誤會。
（六）綜上所述，被告丙○○既未經手上開二紙支票，而被告乙○○前開辯解亦堪採
      信為真實，查無證據足認前開二紙支票背面之印文（即文書）確係偽造（按自
      訴人於論罪法條雖未述及刑法第二百十六條、第二百十條之行使偽造文書罪，
      然於事實欄內業已載明，自應併予審理），自難僅憑自訴人之指述即認被告丙○○、乙○○有偽造印章、印文之犯行。此外復查無其他積極證據足資證明被
      告二人有何自訴人所指之犯行，不能證明被告犯罪，揆諸前開說明，爰為被告
      無罪之諭知。
五、原審以被告丙○○既未經手上開二紙支票，而被告乙○○辯稱該二紙支票係丁○○郵寄給伊換票、貼現，於收到支票時即有自訴人背書章，並未偽造印章、印文
    為可信，查無證據足認前開二紙支票背面之印文確係被告偽造後持以行使，因不
    能證明被告犯罪，而為被告無罪之諭知，其認事用法並無違誤，自訴人上訴意旨
    猶以自訴人與被告間未有生意往來，無與其換票、貼現及商業行為等語，而指摘
    原判決不當，即無理由，應駁回其上訴。
六、被告經合法傳喚，無正當理由不到庭，爰不待其陳述，逕行判決。
據上論斷，應依刑事訴訟法第三百六十八條、第三百七十一條判決如主文。
中      華      民      國      九十      年      四      月     三     日
                              臺灣高等法院刑事第二十一庭
                                  審判長法  官  葉  騰  瑞
                                        法  官  莊  明  彰
                                        法  官  黃  國  忠
右正本證明與原本無異。
自訴人如不服本判決應於收受送達後十日內向本院提出上訴書狀，其未敘述上訴理由
者並得於提起上訴後十日內向本院補提理由書（均須按他造當事人之人數附繕本）。
被告不得上訴。
                                        書記官  劉  貞  達
中      華      民      國      九十      年      四      月     六     日


司法院資訊處製作；財團法人民間司法改革基金會備份。
